臺灣南投地方法院刑事裁定
110年度聲判字第19號
聲  請  人  劉進強


代  理  人  洪嘉威律師
被      告  葉玄淇



            陳文祥



            陳麗鈴



上列聲請人因告訴詐欺等案件，不服臺灣高等檢察署臺中檢察分
署110年度上聲議字第2630號駁回聲請再議之處分（原不起訴處
分案號：臺灣南投地方檢察署109年度偵字第3665號），聲請交
付審判，本院裁定如下：
    主  文
聲請駁回。
    理  由
壹、程序部分
一、按告訴人不服上級法院檢察署檢察長或檢察總長認再議為無
    理由而駁回之處分者，得於接受處分書後10日內委任律師提
    出理由狀，向該管第一審法院聲請交付審判；法院認交付審
    判之聲請不合法或無理由者，應駁回之，刑事訴訟法第258
    條之1、第258條之3第2項前段分別定有明文。
二、經查，本件聲請人即告訴人劉進強以被告葉玄淇、陳文祥、
    陳麗鈴涉犯詐欺等罪嫌提出告訴，案經臺灣南投地方檢察署
    （下稱南投地檢署）檢察官偵查後，於民國110年9月17日以
    109年度偵字第3665號不起訴處分書為不起訴處分；聲請人
    不服，具狀聲請再議，經臺灣高等檢察署臺中檢察分署（下
    稱臺中高分檢）主任檢察官代行檢察長職權於110年11月25
    日以110年度上聲議字第2630號處分書，認再議無理由而駁
    回再議之聲請（下稱再議駁回處分書），並於110年12月1日
    經聲請人收受駁回再議聲請之處分書。而本件聲請交付審判
    之10日法定期間，乃自前揭收受送達之翌日即110年12月2日
    起算，聲請人於110年12月9日委任律師具狀向本院聲請交付
    審判，於110年12月10日經本院收發室收件等情，有送達證
    書、刑事聲請交付審判狀及狀上所蓋之本院收文章戳、刑事
    委任狀等件附卷可稽，並經本院依職權調取上開卷宗核閱屬
    實，是本件聲請交付審判合於法定程式，合先敘明。
貳、實體部分
一、聲請交付審判意旨略以：
　㈠原偵查程序存有調查未完備之處
  ⒈聲請人提起本案告訴前，尚與被告陳文祥進行民事訴訟。被
    告陳麗鈴於該案第一審曾到庭證述，伊當庭證稱印鑑章係臺
    中事務所助理蓋的，與證人曾彥錚所述印章為伊所蓋，二者
    顯然不符，證人曾彥錚所述真實性應有疑問。況且，原偵查
    程序僅於110年5月12日傳喚證人曾彥錚到庭證述，但當天並
    未傳喚聲請人到庭，致使聲請人無從知悉其證稱内容，遑論
    進一步與證人對質。原偵查程序110年8月30日偵訊亦有同一
    調查瑕疵，當日檢察官先行訊問被告陳麗鈴、葉玄淇、陳文
    祥等人，直到3 人訊問完畢後，才請聲請人入庭作證，同樣
    造成聲請人無從知悉被告3 人之抗辯内容，喪失與渠等對質
    之機會，原偵查程序自有證據調查未臻詳盡之違誤。
　⒉聲請人提起本案告訴前，尚與被告陳文祥進行民事訴訟。被
    告陳麗鈴於該案第一審曾到庭證述，然被告陳麗鈴僅稱有使
    用過聲請人之印鑑章，全然未提及有留存、使用過聲請人普
    通印章乙節。詎料，聲請人因發現被告陳麗鈴竟然有使用過
    類似聲請人之「便章」，遂於該案第一審、第二審主張辦理
    640地號土地買賣過時，從來沒有使用過便章，土地登記案
    件撤回申請書上類似「便章」印文，極有可能係被告陳麗鈴
    盜刻併盜蓋。被告陳麗鈴得知聲請人此項主張後，竟然翻異
    其詞，改稱曾經使用過聲請人之便章，被告陳麗鈴於原偵查
    程序110年8月30日偵訊同樣做此一抗辯，對此聲請人嚴正否
    認，故聲請人才一再請求進行印文鑑定。是以，對於系爭土
    地登記案件撤回申請書上「劉進強」之印文是否為聲請人所
    有普通印章所蓋，雙方既有爭執，自為本案最重要之爭點，
    應有進行調查客觀證據（鑑定）之必要。原檢察官不察，徒
    以系爭土地登記案件撤回申請書上之印文應有得到聲請人同
    意用印，全然未審酌被告等人堅稱該印文係使用告證8 印章
    之事實，遽然否准聲請人聲請調查證據，原偵查程序自有證
    據調查未臻詳盡之違誤。
　㈡再議處分書所載理由存有違背證據法則之違誤
　⒈按「證人應命具結。」、「證人具結前，應告以具結之義務
    及偽證之處罰。」刑事訴訟法第186條第1項前段、第187條
    第1項分別定有明文。由此上開規定可知，僅有以證人身分
    作證者，才須踐行命其具結之法定調查程序，其所為供述方
    具有證據能力，合先敘明。
　⒉對於系爭土地登記案件撤回申請書上「劉進強」之印文是否
    為聲請人所有普通印章所蓋，雙方既有爭執，自為本案最重
    要之爭點，應有進行調查客觀證據（鑑定）之必要，已如前
    述。然而，再議處分書不僅未指摘原偵查程序漏未調查此項
    證據之缺失，更在毫無證據佐證之情況下，逕自認定系爭土
    地登記案件撤回申請書上「劉進強」之印文與系爭629地號
    土地不動產買賣契約書出賣人「劉進強」之印文相符，已有
    未依證據認定事實之違誤。該處分書甚至以被告陳麗鈴供前
    具結後所為證述作為證據云云，惟被告陳麗鈴是以被告身分
    接受訊問，根本不具有證人之適格，原偵查程序卻將其以證
    人身分訊問，本有調查之違誤，遑論其與聲請人利害關係相
    反，根本無從期待其為真實之供述，再議處分書不但未指摘
    此項缺失，反而以被告陳麗鈴之「證詞」作為有利於被告等
    人之認定，再議處分書對證據取捨顯有違誤，嚴重違反證據
    法則，至為灼然！　　
　㈢不起訴處分書、再議處分書存有認事用法之違誤　
　⒈坐落於南投縣○○鎮○○段000○000○000○000地號土地原為聲請人
    所有，被告葉玄淇為聲請人外甥，被告葉玄淇106年間向聲
    請人表明欲透過其女友高玉美名義向其購買上開4筆土地，
    雙方原先預計以450萬元購買4筆土地，並由被告葉玄淇找其
    熟識代書即被告陳麗鈴承辦買賣、過戶事宜。事後被告葉玄
    淇向告訴人告知渠等來不及籌措到足額資金，遂向聲請人商
    討、協議改買其中1筆同地段629地號土地，買賣價金則更改
    為250萬元。隔年被告葉玄淇復向聲請人表示欲透過其友人
    即被告陳文祥名義向其購買剩下3 筆土地，因被告葉玄淇同
    樣表示無足夠資金可以買下所有剩下土地，雙方遂協議僅先
    購買640地號土地，買賣總償為30萬元。聲請人會將644、64
    5、646地號土地交給被告葉玄淇，係因原本預計將土地全數
    賣給伊，且兩人為親戚關係，聲請人才會將權狀暫時交由被
    告葉玄淇保管，聲請人根本未將上開土地權狀交給被告陳麗
    鈴，應為被告葉玄淇取得權狀後，又將權狀交給被告陳麗鈴
    ，遂行私自過戶土地奪取聲請人所有不動產之犯行。再議處
    分書不察，不僅誤認聲請人將權狀交給被告陳麗鈴，更未審
    酌倘若兩造間確有贈與之真意(假設語氣），何以兩造連未
    涉及物權得、喪、變更之通行協議都會簽署書面文件，對於
    贈與土地涉及物權移轉之重大事項卻未簽署贈與書面契約，
    明顯悖於兩造交易習慣之事實，遽然推論聲請人知情並且同
    意將系爭644、646地號2筆土地，以贈與原因辦理所有權移
    轉登記在被告陳文祥名下云云，其認事用法自有違誤。
　⒉聲請人與被告葉玄淇暨其人頭即被告陳文祥於107年11月10日
    簽定不動產買賣契約書，僅對購買640地號土地達成合意，
    已如前述。嗣後係因被告葉玄淇突然告知聲請人先前交付之
    印鑑證明因故無法使用，致使同地段640地號土地無法順利
    過戶，要求聲請人另外申請不限定用途之印鑑證明，聲請人
    不疑有他，遂於107年12月26日申請印鑑證明併交付至被告
    陳麗鈴位於臺中之辦公處所。聲請人係認為要辦理640地號
    土地過戶，才會依照被告葉玄淇之要求再次交付印鑑證明，
    與其他地號土地根本無關，檢察官全然未審酌當時雙方確有
    購買同地段640地號土地之事實，再議處分書同樣忽略倘若
    兩造間有贈與之真意(假設語氣），何以兩造連未涉及物權
    得、喪、變更之通行協議都會簽署書面文件，對於贈與土地
    涉及物權移轉之重大事項卻未簽署贈與書面契約，明顯悖於
    兩造交易習慣之事實，遽然推論聲請人知情並且同意將系爭
    644、646地號2 筆土地，以贈與原因辦理所有權移轉登記在
    被告陳文祥名下云云，其認事用法自有違誤。況且629地號
    土地與640地號土地買賣契約是不同時期簽署。同時辦理640
    地號土地買賣過程中聲請人從未使用過便章，根本不可能有
    同意被告陳麗鈴使用便章蓋印於土地登記撤回申請書的可能
    性，再議處分書將兩者混為一談，其認定顯有違誤。綜上所
    述，本案原不起訴處分及駁回再議處分尚有調查未臻完備之
    處，於證據取捨上亦難稱合法妥適，為此懇請鈞院准予交付
    審判，實感大德！
二、本院之判斷：　　
　㈠按刑事訴訟法第258條之1規定聲請人得向法院聲請交付審判
    ，揆其立法意旨，係對於「檢察官不起訴或緩起訴裁量權」
    制衡之一種外部監督機制，法院僅就檢察官所為不起訴或緩
    起訴之處分是否正確加以審查，以防止檢察機關濫權，依此
    立法精神，同法第258條之3第3項規定法院就交付審判之聲
    請為裁定前，得為必要之調查，而同法第260條對於不起訴
    處分已確定或緩起訴處分期滿未經撤銷者得再行起訴之規定
    ，其立法理由說明該條所謂不起訴處分已確定者，包括「聲
    請法院交付審判復經駁回者」之情形在內，是前述所謂「得
    為必要之調查」，係指調查證據之範圍應以偵查中曾顯現者
    為限，不可就新提出之證據再為調查，亦不可蒐集偵查卷宗
    以外之證據，否則將與同法第260條之再行起訴規定混淆不
    清，亦將使法院僭越檢察官之職權，而有回復糾問制度之虞
    。準此，法院於審查交付審判之聲請有無理由時，除認為聲
    請人所指摘不利被告之事證，未經檢察機關詳為調查或斟酌
    ，或不起訴處分書所載理由違背經驗法則、論理法則或其他
    證據法則者外，不宜率予交付審判。又所謂聲請人所指摘不
    利被告之事證，未經檢察機關詳為調查，係指聲請人所提出
    請求調查之證據，檢察官未予調查，且若經調查，即足以動
    搖原偵查檢察官事實之認定及處分之決定，倘調查結果，尚
    不足以動搖原事實之認定及處分之決定者，仍不能率予交付
    審判。且法院裁定交付審判，即如同檢察官提起公訴使案件
    進入審判程序，是法院裁定交付審判之前提，必須有偵查卷
    宗內所存證據已符合同法第251條第1項所規定之「足認被告
    有犯罪嫌疑」而檢察官應提起公訴之情形，亦即該案件已經
    跨越起訴門檻，否則，縱或法院對於檢察官所認定之基礎事
    實有不同判斷，但如該案件仍須另行蒐證偵查始能判斷應否
    交付審判者，因交付審判審查制度並無如同再議救濟制度得
    為發回原檢察官續行偵查之設計，法院仍應依同法第258條
    之3第2項前段規定，以聲請無理由而裁定駁回。　
　㈡次按犯罪事實應依證據認定之，無證據不得認定犯罪事實，
    刑事訴訟法第154條第2項定有明文。又按認定不利於被告之
    事實，須依積極證據，苟積極證據不足為不利於被告事實之
    認定時，即應為有利於被告之認定，更不必有何有利之證據
    ；事實之認定，應憑證據，如未能發現相當證據，或證據不
    足以證明，自不能以推測或擬制之方法，為裁判基礎；認定
    犯罪事實所憑之證據，雖不以直接證據為限，間接證據亦包
    括在內，然無論直接或間接證據，其為訴訟上之證明，須於
    通常一般之人均不致於有所懷疑，而得確信其為真實之程度
    者，始得據之為有罪之認定，倘其證明尚未達到此一程度，
    而有合理性懷疑之存在時，即無從為有罪之認定，此有最高
    法院30年度上字第816號、40年度台上字第86號、76年度台
    上字第4986號判決意旨可資參照。
  ㈢末按上級法院檢察署檢察長或檢察總長認再議為無理由者，
    應駁回之；認為有理由者，第256條之1之情形應撤銷原處分
    ，第256條之情形應分別為左列處分：一、偵查未完備者，
    得親自或命令他檢察官再行偵查，或命令原法院檢察署檢察
    官續行偵查。二、偵查已完備者，命令原法院檢察署檢察官
    起訴，刑事訴訟法第258條訂有明文。此為上級檢察官對於
    下級檢察官撤銷緩起訴處分之內部實質、妥當性審查機制，
    故上級檢察官對於再議案件有糾正下級檢察官認定事實之權
    ，自不待言。法院對於聲請交付審判案件之審查密度，原則
    自應予以尊重，僅於例外情形就具體個案，審查是否有裁量
    權逾越與濫用之明顯重大瑕疵，否則即有過度介入上級檢察
    官就此之實質、妥當性裁量權限。
　㈣經查：
　1.原不起訴處分及駁回再議處分之理由暨事證，業經本院調閱
    前開卷證核閱屬實，又原不起訴處分及駁回再議處分亦均已
    敘明認定被告尚不構成聲請人所指述犯行之理由，且原不起
    訴處分及駁回再議處分所據之理由，經核亦尚無違背經驗法
    則、論理法則及證據法則之處，是原不起訴處分及駁回再議
    處分認定本案被告犯罪嫌疑仍有不足，核無違誤。　
  ⒉聲請意旨雖稱：原偵查程序存有調查未完備之處，證人曾彥
    錚所述真實性應有疑問、聲請人無從知悉被告3 人之抗辯内
    容，喪失與渠等對質之機會、聲請人請求進行印文鑑定等語
    。本院首查，民事訴訟審理程序中之證述本非檢察官偵查中
    之客體，係檢察官得於偵查中自行參酌證詞之可信性，核非
    本院所得審究之範疇。再者，證人之證述僅為檢察官偵查犯
    罪之證據方法之一，對質、詰問權則係被告在刑事訴訟上受
    憲法保障之防禦權，是否於偵查中賦予聲請人適時陳述意見
    之機會，本屬檢察官裁量之權限；至若聲請人主張應進行印
    文鑑定，惟是否應送鑑定，乃屬檢察官偵查犯罪之職權，如
    檢察官依職權已調查證據，茲依偵查所得證據，認事實已足
    判斷，則檢察官認無送印文鑑定之必要，並無不當，是以檢
    察官於審酌案情及卷內證據調查之結果後，認無命聲請人再
    為說明，或另為其他調查之必要，逕為不起訴處分，亦難謂
    有何程序上之違誤。且檢察官於偵查中是否依告訴人之聲請
    調查證據，為檢察官之職權，法院依刑事訴訟法第258條之3
    第3項為交付審判准否之裁定前，所得為必要之調查，僅以
    偵查中曾顯現之證據為限，非得就告訴人新指出之證據再為
    調查，亦不可蒐集偵查卷以外之證據，聲請人所指原檢察官
    應調查而未予調查之部分，此部分證據顯不在本院所得審酌
    之範圍內，本院自無從加以認定。況如案件須繼續偵查始能
    判斷應否起訴者，即應認該案件並未存有應起訴之犯罪事實
    及理由，而未到達起訴門檻，法院依法仍應駁回交付審判之
    聲請，亦無從以檢察官未為前開調查遽認本件應准予交付審
    判；至聲請人如發現原偵查中未曾顯現之新證據（如新證人
    之證述、鑑定報告、被告之自白），應屬檢察官得否就該等
    新證據依刑事訴訟法第260條再行起訴之問題，亦非在本件
    交付審判聲請中所得主張，併予指明。
　⒊又聲請意旨雖亦稱：再議處分書所載理由存有違背證據法則
    之違誤，被告陳麗鈴是以被告身分接受訊問，根本不具有證
    人之適格等語。惟本院查，被告陳麗鈴於偵查中經檢察官告
    知改列為證人身分，並經檢察官告知具結之義務及偽證之處
    罰後具結作證，陳麗鈴係基於證人地位，經合法具結所為證
    述，此乃偵查中之合法程序，無證據證明檢察官有何違法之
    處。
　⒋另聲請意旨雖復稱：不起訴處分書、再議處分書存有認事用
    法之違誤，聲請人未將644、645、646地號土地權狀交給被
    告陳麗鈴，應為被告葉玄淇取得權狀後，又將權狀交給被告
    陳麗鈴，遂行私自過戶土地奪取聲請人所有不動產之犯行；
    贈與土地涉及物權移轉之重大事項卻未簽署贈與書面契約，
    明顯悖於兩造交易習慣之事實，遽然推論聲請人知情並且同
    意將系爭644、646地號2筆土地，以贈與原因辦理所有權移
    轉登記在被告陳文祥名下；聲請人係認為要辦理640地號土
    地過戶，才會依照被告葉玄淇之要求再次交付印鑑證明，與
    其他地號土地根本無關等語。本院末查，是否簽署贈與契約
    書面文件，自為當事人法律行為自由決定之事項，贈與契約
    本非要式契約，形成之形式及內容本為多端，本因人而異，
    參以諸多因素考量，不可一概而論，僅以贈與土地此等重大
    事項卻未曾簽署契約指摘有悖於聲請人過往之交易習慣，尚
    嫌速斷；而就聲請人認644、645、646地號土地權狀係被告
    葉玄淇保管後再交給被告陳麗鈴，欲遂行私自過戶土地等情
    事及聲請人係受詐欺始再次交付印鑑證明等指摘，惟聲請人
    就土地權狀係遭奪取此部分，聲請人曾述其係當日身體不適
    ，忘記帶土地權狀離開等語；亦有稱其係把權狀交給被告葉
    玄淇等語，可徵聲請人說詞前後不一已有瑕疵；且綜觀偵查
    卷內所存之被告等供述、證人證述及非供述證據等皆不足逕
    認被告等有何私自過戶奪取聲請人土地之主觀犯意，且客觀
    上亦難認被告有何施用詐術使聲請人陷於錯誤認為要辦理64
    0地號土地過戶而再次交付印鑑證明之情事，除聲請人之單
    一指述外，別無其他與構成犯罪事實具有必要關聯性之補強
    證據，故難遽為不利於被告等之論斷。至聲請人其餘聲請交
    付審判之理由，與其聲請再議之內容大致無異，均已於不起
    訴處分書及再議駁回處分書中一一詳陳在案，俱如前述，其
    採證之方式、論理之原則，亦無何悖於論理法則與經驗法則
    之處，且此等事由，亦不足以動搖原偵查認定之結果。
　㈤綜上所述，本院認原不起訴處分書及聲請再議處分書均已詳
    予調查偵查卷宗內所存證據，並敘明所憑證據及判斷理由，
    而認無積極證據足資證明被告等涉有聲請人所指訴3人以上
    加重詐欺、偽造私文書、行使偽造私文書、使公務員登載不
    實等罪嫌。是原檢察官及臺中高分檢檢察長以被告犯罪嫌疑
    不足，分別予以不起訴處分及駁回再議之聲請，於法並無不
    合，復無違背經驗法則、論理法則或證據法則之情事。且經
    本院依職權調閱全卷審核結果，亦認依現有證據所能證明被
    告3人所涉嫌疑，尚不足以跨越起訴門檻，聲請人聲請交付
    審判，其聲請為無理由，應予駁回。
三、依刑事訴訟法第258條之3第2項前段，裁定如主文。
中　　華　　民　　國　　111 　年　　4 　　月　　28　　日
            刑事第四庭 審判長 法  官    黃益茂 
　　　　　　　　　            法  官    蔡霈蓁
　　　　　　　　　            法  官    林昱志 
以上正本證明與原本無異。
本裁定不得抗告。
                              書記官    陳淑怡
中　　華　　民　　國　　111 　年　　4 　　月　　28　　日